臺灣高等法院臺中分院民事判決　　　　100年度上易字第401號
上　訴　人　林姝蓓
　　　　　　黃素勤
　　　　　　吳蕙米
共　　　同
訴訟代理人　林俊雄律師
被 上 訴人　南投縣立埔里國民中學
法定代理人　全正文
訴訟代理人　張英一律師
上列當事人間請求拆屋還地事件，上訴人對於中華民國100年9月
1日臺灣南投地方法院100年度訴字第181號第一審判決提起上訴
，本院於100年12月7日言詞辯論終結，判決如下：
    主      文
上訴駁回。
第二審訴訟費用由上訴人負擔。
    事實及理由
壹、兩造主張
一、被上訴人主張：
  (一)坐落南投縣埔里鎮○○段250地號土地（下稱系爭土地）為
    南投縣所有，由被上訴人任管理人。上訴人林姝蓓、黃素勤
    、吳蕙米均未經被上訴人之同意，於系爭土地上擅自搭蓋建
    物，上訴人林姝蓓占用部分如原判決附圖編號250-A001所示
    、面積8.66平方公尺及編號250-A004所示、面積16.77平方
    公尺；上訴人黃素勤占用部分如原判決附圖編號250-A002所
    示、面積3.43平方公尺；上訴人吳蕙米占用部分如原判決附
    圖編號250-A003所示、面積12.76平方公尺，經被上訴人屢
    次催告拆除，上訴人3人均未置理，為此依民法第767條規定
    ，請求上訴人3人拆除上開占用系爭土地之地上物，返還該
    等土地予被上訴人。並聲明：(1)上訴人林姝蓓應將系爭土地
    上，如原判決附圖編號250-A001所示、面積8.66平方公尺及
    編號250-A004所示、面積16.77平方公尺之地上物拆除，並
    將土地返還被上訴人；上訴人黃素勤應將系爭土地上，如原
    判決附圖編號250-A002所示、面積3.43平方公尺之地上物拆
    除，並將土地返還被上訴人；上訴人吳蕙米應將系爭土地上
    ，如原判決附圖編號250-A003所示、面積12.76平方公尺之
    地上物拆除，並將土地返還被上訴人。(2)被上訴人願供擔保
    ，請准宣告假執行。
  (二)對上訴人抗辯之陳述：
    被上訴人先前依照目視及學校相關人員告知，懷疑上訴人占
    用系爭土地，直至民國96年10月18日上訴人所有建物建造完
    成多時之後，申請地政人員到場指界施測，才確知系爭土地
    遭占用之事，並無上訴人所稱民法第796條知其越界而不即
    提出異議之問題。上訴人占用系爭土地之建物係二次施工之
    廚房，占用坪數非少，為惡意占用，故無民法第796條之1規
    定之適用。至於被上訴人未對其他占用人提起訴訟，乃其訴
    訟選擇權問題，與上訴人無關。又上訴人黃素勤、吳蕙米購
    屋時承受建物事實上之處分權，且上訴人吳蕙米係在95年6
    月12日訂約購買，而自建物謄本記載可知，該建物在95年3
    月27日興建完成，中間僅差距3個月，占用範圍將近3坪，目
    視即可知買賣權利範圍及違法占用之情形，應為惡意第三人
    ，被上訴人訴請上訴人拆屋還地即有理由。
  (三)於本院補稱：
    1.系爭土地之所有權人為南投縣，管理者為被上訴人，已為
      兩造所不爭執，則上訴人無正當理由在被上訴人所管理之
      土地上任意興建建物，顯已侵害南投縣對系爭土地之所有
      權，依民法第767條規定，無論上訴人所侵害權利廣狹，
      皆屬被上訴人可排除之範圍，怎可率爾驟認侵害權利範圍
      較小，因而對被上訴人之影響不大，反將違法行為合理化
      ，故上訴人所稱顯無理由。
    2.依民事訴訟法第447條第1項規定及最高法院45年台上字第
      931號判例意旨觀之，本件上訴人於原審僅稱渠等係依被
      上訴人所稱：「聲請人依照目視及相關學校相關人員告知
      ，始知相對人占有系爭土地」，而認被上訴人於上訴人建
      築房屋時，應知悉越界建築之情事，而不即提出異議。惟
      上訴人竟於上訴時改稱被上訴人曾多次派員到建築工地察
      看，均未提出意見及異議，而可適用民法第796條規定云
      云，顯屬臨訟編纂之詞，應不可採，且為新攻擊方法，依
      法不得再提出。況上訴人所指究屬空言泛稱之詞，仍未見
      渠等舉證以實其說，揆諸上開判例意旨，則就事實真偽不
      明之不利益本應歸屬於負舉證責任之上訴人，堪認原判決
      認事用法應無違誤。
    3.再按民法第796條之1第1項規定，本件上訴人占用系爭土
      地之面積甚小，且係由上訴人增建為廚房使用，已由上訴
      人所自陳，則上訴人應拆除之建物面積既甚狹小，除無關
      乎公共利益外，於建築技術上亦顯非困難，甚難想像於拆
      除後，有何對其等建築物主體安全發生疑慮之問題。況上
      訴人林姝蓓為本件444、450建號建物（即門牌號碼北環路
      184巷11號、北環路192號建物）之原始起造人，此自建物
      登記原因載為第一次登記即明，則其在建築之前，必經鑑
      界測量等程序，對於越界建築乙節，何能諉為不知？故本
      件應無民法第796條之1前段規定之適用。
    4.末按最高法院71年台上字第737號判例觀之，本件是否有
      權利濫用之情事，應係比較上訴人與被上訴人間權利義務
      之衡平，而非如上訴人所稱以被上訴人與本件不相關之訴
      外人間權利義務納入考量，則本件被上訴人請求拆除上訴
      人面積甚小之建物，對於上訴人之權利侵害應屬輕微，惟
      對保護被上訴人行使正當所有權之權利保障不可謂為不大
      ，顯見上訴人所言有權利濫用之事殊屬誤會。
二、上訴人則以：
  (一)坐落北環段251-4地號土地及其上門牌號碼南投縣埔里鎮○
    ○路192號房屋為上訴人林姝蓓所有；251-9地號土地及其上
    門牌號碼北環路184巷7號房屋為上訴人黃素勤所有；251-10
    、257-1、258-3地號土地及其上門牌號碼北環路184巷9號房
    屋為上訴人吳蕙米所有，257-11、257、258地號土地及其上
    門牌號碼北環路184巷11號房屋亦係上訴人林姝蓓所有。又
    上訴人林姝蓓建築北環路192號、184巷11號房屋，係比照鄰
    地所有人建造方式興建後側房屋使用，並非因故意或重大過
    失逾越地界建築房屋。至上訴人黃素勤所有北環路184巷7號
    ，吳蕙米所有北環路184巷9號房屋係他人興建後，分別出售
    者，其建築之時，後側部分房屋，亦比照鄰地所有人興建之
    方式建築，為非因故意或重大過失而逾越地界。依被上訴人
    所稱「聲請人依照目視及學校相關人員告知，懷疑相對人占
    有系爭土地」之陳述，被上訴人於上訴人建築房屋時，應知
    悉越界建築情事，而不即提出異議，依民法796條規定，被
    上訴人自不得請求移去或變更其房屋。
  (二)再依被上訴人提出之地籍圖，系爭土地地形呈現正三角形，
    上訴人林姝蓓所有192號房屋，即被上訴人起訴狀地籍圖編
    號Ａ部分（即原判決附圖編號250-A001），占用系爭土地之
    部分為左側尖端部分，面積狹小，形狀為畸零地。另上訴人
    林姝蓓所占用如被上訴人起訴狀地籍圖編號Ｄ部分（即原判
    決附圖編號250-A004）、上訴人黃素勤所占用如被上訴人起
    訴狀地籍圖編號Ｂ部分（即原判決附圖編號250-A002）及上
    訴人吳蕙米所使用如被上訴人起訴狀地籍圖編號Ｃ部分（即
    原判決附圖編號250-A003），則位於系爭土地中央尖端之畸
    零地。被上訴人縱然收回上開土地，依照建築法令仍不能建
    造房屋或其他使用。且拆除上訴人三樓房屋，工程困難，拆
    除後對於上訴人建物之結構安全及居住使用安全有重大影響
    ，是以公共利益及上訴人利益立場言，上訴人請求依民法第
    796條之1規定，免予全部或一部之移去或變更，並願支付償
    金或請求價購，不能協議時並請法院判決決定價額。
  (三)系爭土地位於埔里鎮○○路之東北方，被上訴人埔里國中位
    於北環路東南方，中間隔著20公尺寬的北環路，易言之，系
    爭土地與校園並無連接，而獨立遠隔於他處；且系爭土地四
    周為私有土地、房屋包圍，呈現封閉情形，被上訴人一向未
    加以使用，且無法對外通行，此部分依地籍圖及原審勘驗時
    尚需借道民家通行可證。又系爭土地面積計有440.27平方公
    尺，目前為多人設籬笆搭建鐵板屋等方式占用大部分面積，
    有原審勘驗照片可據。對於該等大部分面積被占用部分，被
    上訴人均置而不問，而僅就小部分角地計較提訴，顯有濫用
    權利之情形。尤其上訴人使用之土地面積分別僅為8.66平方
    公尺、16.77平方公尺、12.76平方公尺、3.43平方公尺，面
    積微小，且為畸形狀，影響不大，縱然收回，亦無使用利益
    價值。況且依被上訴人於98年7月31日致南投縣政府函，略
    謂：「本校經管縣有北環段249、250土地疑遭占用乙案，…
    …本校已無使用需要，可否請鈞府依現況收回管理」等語，
    益證被上訴人就系爭土地毫無利用價值及使用需要。
  (四)聲明：(1)被上訴人之訴及假執行之聲請均駁回。(2)如受不利
    判決，願供擔保免為假執行。
  (五)於本院補稱：
    1.系爭房屋於95年起造人起造期間，被上訴人曾多次派員到
      建築工地察看，均未提出意見及異議。依民法第796條規
      定，鄰地所有人不得請求移去或變更其房屋，原審未盡調
      查顯有違誤，本件應有民法796條不得請求移去或變更其
      房屋規定之適用。
    2.上訴人所有土地與系爭土地相鄰，上訴人所有建物於興建
      時，係仿照其他鄰地所有人增建後側房屋使用，且均係鋼
      筋混凝土材料，不易拆除。尤其上訴人黃素勤、吳蕙米之
      建物係向他人購置，本身並無故意或過失越界建築之行為
      ，請准予免予移去或變更，改由上訴人支付償金或購買，
      以符合民法第796條及第796條之1規定之意旨，並避免浪
      費社會資源。
貳、原審為上訴人全部敗訴之判決，上訴人不服，提起上訴，並
    聲明：(1)原判決廢棄；(2)被上訴人在第一審之訴及假執行之
    聲請均駁回。被上訴人則答辯聲明：上訴駁回等語。
參、本件經兩造於原審整理並協議簡化爭點如下：
一、兩造不爭執之事實（本院採為判決之基礎）：
  (一)系爭土地之所有權人為南投縣，管理者為被上訴人。
  (二)北環路184巷11號、北環路192號建物即450、444建號建物為
    上訴人林姝蓓所有，登記原因為第一次登記。
  (三)北環路184巷9號即449建號建物為上訴人吳蕙米所有，於95
    年6月1日因買賣取得；北環路184巷7號即448建號建物為上
    訴人黃素勤所有，於96年3月20日因買賣取得。
  (四)上訴人3人所有前開建物占用系爭土地之位置及面積各如原
    判決附圖編號250-A001、250-A002、250-A003、250-A004所
    示。
二、兩造爭執之事項：
    被上訴人請求上訴人拆除如原判決附圖編號250-A001、250-
    A002、250- A003、250-A004所示之地上物，並將占用部分
    之土地返還被上訴人，有無理由？
肆、本院得心證之理由
一、被上訴人主張之事實，業據提出系爭土地登記謄本、地籍圖
    謄本、現場照片、北環段450、444、449、448建號建物登記
    謄本、南投縣埔里地政事務所（下稱埔里地政所）96年10月
    18日複丈成果圖影本（見原審卷第6-9、85-89頁）為證，並
    經原審會同兩造至現場履勘並囑託埔里地政所測量，製有勘
    驗筆錄、現場照片及原判決附圖在卷可稽（見原審卷第38-
    39、44-55、60頁），堪信為真實。上訴人固不爭執其所有
    之上開建物分別占用系爭土地之位置及面積如原判決附圖編
    號250-A001、250- A002、250-A003、250-A004所示，惟以
    前揭情詞置辯，並提出上開444、448、449、450建號建物登
    記謄本、448及449建號建物異動索引、北環路184巷7號（即
    448建號）房屋暨坐落土地不動產買賣契約書、北環路184巷
    9號（即449建號）房屋暨坐落土地不動產買賣契約書（見原
    審卷第92-108頁）為證。
二、按所有人對於無權占有或侵奪其所有物者，得請求返還之。
    對於妨害其所有權者，得請求除去之。有妨害其所有權之虞
    者，得請求防止之。民法第767條第1項定有明文。次按以無
    權占有為原因，請求返還所有物之訴，被告對原告就其物有
    所有權存在之事實無爭執，而僅以非無權占有為抗辯者，原
    告於被告無權占有之事實，無舉證責任。被告應就其取得占
    有，係有正當權源之事實證明之。如不能證明，則應認原告
    之請求為有理由（最高法院72年度台上字第1552號裁判參照
    ）。本件上訴人既就系爭土地之所有權人為南投縣，被上訴
    人為管理人部分，並無爭執，僅辯稱其等並非無權占有云云
    ，依舉證責任之分配原則，自應由上訴人就其等占有系爭土
    地有正當權源，負舉證之責。
三、復按權利之行使，不得違反公共利益，或以損害他人為主要
    目的，民法第148條第1項亦有明文。惟按權利之行使，是否
    以損害他人為主要目的，應就權利人因權利行使所能取得之
    利益，與他人及國家社會因其權利行使所受之損失，比較衡
    量以定之。倘其權利之行使，自己所得利益極少而他人及國
    家社會所受之損失甚大者，非不得視為以損害他人為主要目
    的，此乃權利社會化之基本內涵所必然之解釋（最高法院71
    年台上字第737號判例參照）。本件被上訴人本於所有權之
    作用而為本件主張，係自身權利之行使，而上訴人3人所有
    之北環路192號、184巷7號、9號、11號建物，分別坐落同段
    251-4、251-9、257-2、258-2、251-10、257-1、258-3、25
    1-11、257、258地號土地，各建物總面積均在120平方公尺
    以上，已足供其等作為一般使用。且如原判決附圖編號250-
    A001、250-A002、250-A003、250-A004所示部分，均係上開
    建物於興建完成取得使用執照後，在建物後側所加蓋，皆屬
    違章建築等情，亦為上訴人所自陳（見本院卷第28頁）。是
    該等建物後側之加蓋部分，如予以拆除，將不致影響上開建
    物之主體結構安全，對於上訴人之損害尚非鉅大，且可使兩
    造所有或所管理之土地得各自獨立、完整利用，並使相鄰關
    係單純，故上訴人抗辯被上訴人有濫用權利情形，非有理由
    。
四、上訴人雖辯稱：上訴人占用系爭土地，應有民法第796條規
    定適用，故被上訴人不得請求移去或變更上訴人之房屋等語
    。然按土地所有人建築房屋逾越疆界者，鄰地所有人如知其
    越界而不即提出異議，不得請求移去或變更其建築物，固為
    民法第796條前段之所明定。惟主張鄰地所有人知其越界而
    不即提出異議者，應就此項事實負舉證之責任（最高法院45
    年台上字第931號判例意旨參照）。且民法第796條所謂不即
    提出異議，應指鄰地所有人在土地所有人建築完成前，知其
    越界而不即提出異議者而言；亦即鄰地所有人於土地遭越界
    建築之時，有明知而不為反對情事，即不得於建築完成後再
    請求拆除建築物。是以，民法第796條規範目的在課以鄰地
    所有人即時異議之義務，俾免完成建築後始要求拆除致損失
    嚴重；惟如建築完成後，鄰地所有人始知越界之事實者，則
    不應課以鄰地所有人即時異議之義務。經查，北環路192號
    建物係於95年2月9日建築完成，北環路184巷7號、9號、11
    號建物則係於95年3月27日建築完成，各有建物登記第二類
    謄本在卷可按（見原審卷第85-88頁），而被上訴人申請就
    系爭土地複丈結果，直至96年10月19日始經埔里地政所以埔
    地二字第0960014482號函送複丈成果圖（見原審卷第115頁
    ），故被上訴人知悉上訴人有越界建築情事，自應以接獲該
    函文之時為準，顯然係在上開建物建築完成之後。而上訴人
    就所辯被上訴人於建築當時，已知有越界而不即提出異議之
    事實，並未舉證以實其說，自難謂本件有民法第796條規定
    之適用。
五、上訴人又辯稱：上訴人吳蕙米、黃素勤係向他人買受，且以
    公共利益及當事人利益立場言，上訴人可請求依民法第796
    條之1規定，免予全部或一部之移去或變更，並願支付償金
    或請求價購，不能協議時並請法院判決決定價額等語。惟按
    土地所有人建築房屋逾越地界，鄰地所有人請求移去或變更
    時，法院得斟酌公共利益及當事人利益，免為全部或一部之
    移去或變更。但土地所有人故意逾越地界者，不適用之。民
    法第796條之1定有明文。本件上訴人占用系爭土地部分無非
    增建為建物後端之廚房使用，故占用部分設有排油煙管，及
    木門、鋁門供後方出入之用等情，此有原審勘驗筆錄、現場
    照片在卷可稽（見原審卷第38-39、44-55頁）；且各該建物
    占用系爭土地之面積分別為8.66、3.43、12.76、16.77平方
    公尺，衡諸客觀情狀及現今土木工程技術，若拆除占用部分
    之建物，當不至於損及建築物主體之安全或經濟價值，拆除
    亦無任何困難，故難認對當事人利益造成重大損害。再者，
    上訴人增建部分係供己擴張原建物之使用範圍，與公共利益
    毫無關聯，故不問占用部分為何人所興建，就該增建部分之
    保護即無高於保護被上訴人正當行使土地所有權之必要。又
    上訴人林姝蓓為444、450建號建物（即門牌號碼北環路184
    巷11號、北環路192號）之原始起造人，此自建物登記原因
    載為第一次登記即明，則其在建築之前，必經鑑界測量等程
    序，對於越界建築乙節，難以諉為不知，故本件亦無民法第
    796條之1規定之適用。
六、綜上所述，上訴人既無從證明其等占有被上訴人所管理之系
    爭土地有何正當權源，即為無權占有。從而，被上訴人依所
    有物返還請求權，請求上訴人林姝蓓應將系爭土地上如原判
    決附圖編號250-A001所示、面積8.66平方公尺、編號250-A0
    04所示、面積16.77平方公尺之地上物拆除；上訴人吳蕙米
    應將系爭土地上，如原判決附圖編號250-A003所示、面積12
    .76平方公尺之地上物拆除；上訴人黃素勤應將系爭土地上
    ，如原判決附圖編號250-A002所示、面積3.43平方公尺之地
    上物拆除，並均應將上開所占用土地返還被上訴人，為有理
    由，應予准許。原審為上訴人敗訴之判決，於法並無不合。
    上訴意旨指摘原判決不當，求予廢棄改判，為無理由，應予
    駁回其上訴。
七、本件事證已臻明確，兩造其餘攻擊或防禦方法及所提證據，
    均與本院心證之形成，不生影響，爰不一一再加以論述，併
    此敘明。
八、據上論結，本件上訴為無理由，依民事訴訟法第449條第1項
    、第78條，判決如主文。
中    華    民    國   100    年    12    月    21    日
                民事第一庭    審判長法  官  吳火川
                                    法  官  陳繼先
                                    法  官  許秀芬
以上正本係照原本作成。
不得上訴。
                                    書記官  吳姁穗
中    華    民    國   100    年    12    月    22    日
                                                      Ａ